【裁判字號】    97,訴,326
【裁判日期】    971127
【裁判案由】    請求退稅
【裁判全文】
臺中高等行政法院判決
                                       97年度訴字第326號
                              .
原      告  甲○○○○○
代  表  人  乙○
輔  佐  人  戊○○
被      告  丙○○○○○○○
代  表  人  丁○○
訴訟代理人  己○○
            庚○○
上列當事人間因請求退稅事件，原告不服彰化縣政府中華民國97
年7月4日府法訴字第0970110544號訴願決定，提起行政訴訟。本
院判決如下︰
    主  文
原告之訴駁回。
訴訟費用由原告負擔。
    事實及理由
一、事實概要：
    緣原告所有坐落彰化縣彰化市○○段392及392-1等2筆地號
    土地（下稱系爭土地），面積分別為1,157平方公尺及34平
    方公尺，權利範圍均為全部，於民國（下同）59年4月3日經
    彰化都市計畫土地使用分區分別編定為「部分道路用地、部
    分市場用地」及「道路用地」，前因被告未獲此通報資料，
    爰依土地稅法第14條規定，按一般用地稅率課徵地價稅。嗣
    原告於96年11月16日以系爭土地均為公共設施保留地為由，
    向被告申請退回歷年溢繳地價稅，並更正96年度地價稅，經
    被告派員實地勘查系爭土地已供市場使用，乃以96 年12月
    27日彰稅土字第0961122004號函，依土地稅法第19條規定，
    按公共設施保留地千分之六計徵地價稅，更正96年度地價稅
    應納稅額為新臺幣（以下同）827,191元，並依稅捐稽徵法
    第28條規定，退還91年至95年溢繳地價稅之差額稅款分別為
    1,461,905元、1,461,905元、1,855,784元、1,855,7 84元
    、1,855,784元，總計8,491,162元，及分別依繳納稅款之日
    郵政儲金匯業局之1年期定期存款利率，按日加計利息各為
    104,236元、60,158元、88,813元、74,191元、44,012 元在
    案。原告復於97年4月3日再向被告申請依法減免地價稅，並
    退還76年至90年溢繳地價稅，案經被告以97年4月16日彰稅
    地字第0979913325號函否准所請。原告不服，向彰化縣政府
    提起訴願，遭駁回，遂提起本件行政訴訟。
二、本件原告主張：
    按「都市計畫公共設施保留地，在保留期間仍為建築使用者
    ，除自用住宅用地依第十七條之規定外，統按千分之六計徵
    地價稅；其未作任何使用並與使用中之土地隔離者，免徵地
    價稅。」土地稅法第19條定有明文。查原告所有系爭土地，
    於59年4月3日經彰化都市計畫土地使用分區編定分別為部分
    道路用地、部分市○○地○道路用地，且尚未由事業機構或
    地方政府依法取得之公共設施用地，依都市計畫法之立法意
    旨，屬公共設施保留地，被告長期以來以一般用地稅率課徵
    地價稅，已違反上開規定甚明，應屬重大明顯之瑕疵，而為
    無效之處分，其向原告所徵收之溢繳地價稅暨按年利率5%計
    算之法定利息，即無法律上之原因而受利益，應屬不當得利
    ，自應退還原告。次查被告當初係因未獲地政機關通報資料
    ，而以一般用地稅率課徵地價稅，核此情事應非稅捐稽徵法
    第28條所謂之「適用法令錯誤」或「計算錯誤」，而被告及
    訴願決定理由認定本件課徵情事係為「適用法令錯誤」，顯
    有違誤。又系爭土地做為「部分道路用地、部分市場用地」
    與「道路用地」使用，為當地居民眾所週知，被告自難諉為
    不知，被告按一般用地稅率課徵地價稅，其溢收之部分自屬
    違法之行政處分，依行政程序法第117條規定，被告及其上
    級機關得依職權為全部或一部之撤銷；且按民法第128條規
    定，本件應自核課地價稅之行政處分經撤銷，始為可行使請
    求權之時，而起算時效。因此原告請求被告返還76年至90年
    間之溢繳稅款暨利息，於法有據。本件原告已溢繳至少20年
    之稅款，對原告之財產權損害甚鉅。而稅捐稽徵法第28條僅
    規定退還5年溢繳之稅款，並未考量稅捐稽徵機關係處理稅
    務行政之專責單位，卻將5年以上錯誤之結果致使人民溢繳
    稅款之責任推給人民承擔，實難謂符合公平正義及誠實信用
    原則，從而，稅捐稽徵法第28條即有使政府獲取不當利益，
    剝削人民血汗錢之嫌，亦與憲法第15條及第19條相違，原處
    分及訴願決定之認事用法，顯然違法及不當，應予撤銷等情
    。並聲明求為判決：(一)原處分及訴願決定均撤銷。(二)請求判
    命被告機關應作成退還原告自民國76年至90年溢繳之地價稅
    及利息之行政處分。
三、被告則以：
    (一)按稅捐稽徵法第28條規定之「適用法令錯誤」，係指消極
      的不適用法令及積極的適用法令不當；亦即兼指應適用之
      法令未予適用，不應適用之法令誤予適用者而言。次按59
      年4月3日修正公布土地稅賦減免規則第9條規定：「土地
      稅賦之減免，以其土地使用合於本規則所定減免標準，並
      依本規則規定程序申請核定者為限。」、69年5月5日修正
      公布土地稅減免規則第6條、第22條第3款分別規定：「土
      地稅之減免，除依第22條但書規定免由土地所有權人或典
      權人申請者外，以其土地使用合於本規則所定減免標準，
      並依本規則規定程序申請核定者為限。」、「依第7條至
      第17條規定申請減免地價稅或田賦者，公有土地應由管理
      機關，私有土地應由所有權人或典權人，造具清冊檢同有
      關證明文件，向直轄市、縣（市）主管稽徵機關為之。但
      合於下列規定者，應由稽徵機關依通報資料逕行辦理或由
      用地機關函請稽徵機關辦理，免由土地所有權人或典權人
      申請：．．．三經都市計畫編為公共設施保留地（應根據
      主管地政機關通報資料辦理）。」更明定經都市計畫編為
      公共設施保留地地價稅之減免，應由稽徵機關依地政機關
      通報資料逕行辦理，或由用地機關函請稽徵機關辦理，免
      由土地所有權人申請。倘稽徵機關應適用土地稅減免規則
      第22條第3款規定而未予適用，自屬稅捐稽徵法第28條規
      定之「適用法令錯誤」，納稅義務人對此因適用法令錯誤
      溢繳之稅款，即應自繳納之日起5年內提出具體證明申請
      退還，逾期未申請者不得再行申請（最高行政法院95年度
      判字第928號判決參照）。
    (二)卷查原告所有系爭土地，依彰化市公所96年11月14日彰市
      工字第45694號彰化市都市計畫土地使用分區（或公共設
      施用地）證明書，為59年4月3日經彰化都市計畫土地使用
      分區編定分別為部分道路用地、部分市○○地○道路用地
      ，且尚未由事業機構或地方政府依法取得之公共設施用地
      ，依都市計畫法之立法意旨，屬公共設施保留地。惟因59
      年4月3日修正公布「土地稅賦減免規則」未有通報之規定
      ，嗣69年5月5日修正公布土地稅減免規則後，依規定應由
      地政機關彙整符合減免規定土地之相關資料通報稽徵機關
      逕行辦理減免事宜，被告亦因未獲此通報資料，仍按一般
      用地稅率課徵地價稅，揆諸上開說明，自屬稅捐稽徵法第
      28條規定之「適用法令錯誤」，原告對系爭土地溢繳之地
      價稅申請退還，應自繳納之日起5年內為之，逾期未申請
      者不得再行申請，殊無適用民法第128條消滅時效起算點
      之規定可言。從而，原處分以本件76年至90年溢繳地價稅
      ，已逾稅捐稽徵法第28條規定5年期間，而否准所請，並
      無違誤。
    (三)原告主張被告對其所作成按一般用地稅率課徵地價稅之處
      分，應屬重大明顯之瑕疵，而為無效之違法行政處分，按
      行政程序法第117條規定，被告得依職權為全部或一部之
      撤銷乙節，經查行政處分具有重大明顯之瑕疵者，應屬無
      效，行政程序法第111條第7款定有明文，惟行政處分是否
      具有重大明顯之瑕疵罹於無效，並非依當事人之主觀見解
      ，亦非依受法律專業訓練者之認識能力判斷，而係依一般
      具有合理判斷能力者之認識能力決定之，其簡易之標準即
      係普通社會一般人一望即知其有瑕疵為判斷標準，最高行
      政法院95年度判字第980號判決意旨可資參照。查被告對
      系爭土地原按一般用地稅率課徵地價稅之處分，尚須實質
      審查才能知悉其有瑕疵，並非任何人一望即知，難謂該行
      政處分為無效。而行政程序法第117條規定之意旨，係指
      於行政處分發生形式確定力後，該處分有違法或不當情事
      ，惟是否撤銷或變更，原則上仍應委諸行政機關依職權裁
      量，原告並無請求被告應行使行政程序法第117條規定所
      賦予權限之權利。
    (四)至原告主張本件不符公平正義及誠實信用原則云云，被告
      依稅捐稽徵法第28條、第38條第2項、土地稅法第19條、
      行政程序法第131條第1項之規定，及財政部89年6月3日台
      財稅第0890453334號函、90年2月2日台財稅第0900450602
      號函檢送89年11月24日研商財政部89年6月3日台財稅第08
      90453334號函釋衍生之相關問題會議紀錄等規定，退還原
      告91年至95年溢繳地價稅之差額稅款及利息，符合客觀衡
      平原則，亦無違公平之主觀善意原則，自無違反行政程序
      法第8條之公平正義及誠實信用原則，原告所訴，均無足
      採等語，資為抗辯。並聲明求為判決駁回原告之訴。
四、兩造之爭點為原告請求退還溢繳之地價稅，應否按稅捐稽徵
    法第28條之規定，自繳納之日起5年內提出具體證明，申請
    退還；逾期未申請者，不得再行申請之限制？經查：
    (一)按「納稅義務人對於因適用法令錯誤或計算錯誤溢繳之稅
      款，得自繳納之日起5年內提出具體證明，申請退還；逾
      期未申請者，不得再行申請。」稅捐稽徵法第28條定有明
      文。所稱「適用法令錯誤」，係指消極的不適用法令及積
      極的適用法令不當；亦即兼指應適用之法令未予適用，不
      應適用之法令誤予適用者而言。經查土地稅減免規則第6
      條規定：「土地稅之減免，除依第22條但書規定免由土地
      所有權人或典權人申請者外，以其土地使用合於本規則所
      定減免標準，並依本規則規定程序申請核定者為限。」同
      法第22條第3款規定：「依第7條至第17條規定申請減免地
      價稅或田賦者，公有土地應由管理機關，私有土地應由所
      有權人或典權人，造具清冊檢同有關證明文件，向直轄市
      、縣（市）主管稽徵機關為之。但合於下列規定者，應由
      稽徵機關依通報資料逕行辦理或由用地機關函請稽徵機關
      辦理，免由土地所有權人或典權人申請：‧‧‧三經都市
      計畫編為公共設施保留地（應根據主管地政機關通報資料
      辦理）。」足徵凡經都市計畫編為公共設施保留地之土地
      ，有關地價稅之減免，地政機關應主動依其權責彙整符合
      減免規定土地相關資料，通報該管稽徵機關辦理，稽徵機
      關亦有依法通知主管地政機關檢送有關資料逕行辦理減免
      之責，均免由土地所有權人申請。倘稽徵機關應適用土地
      稅減免規則第22條第3款規定而未予適用，自屬稅捐稽徵
      法第28條所規定之「適用法令錯誤」，納稅義務人對此因
      適用法令錯誤溢繳之稅款，即應自繳納之日起5年內提出
      具體證明申請退還，逾期未申請者不得再行申請（最高行
      政法院95年度判字第928號判決參照）。
    (二)本件原告所有系爭土地，於59年4月3日經彰化都市計畫土
      地使用分區分別編定為部分道路用地、部分市○○地○道
      路用地，且尚未由事業機構或地方政府依法取得之公共設
      施用地，依都市計畫法之立法意旨，屬公共設施保留地，
      此有彰化市公所96年11月14日彰市工字第45694號彰化市
      都市計畫土地使用分區（或公共設施用地）證明書在卷可
      稽，足堪認定。從而，依據前揭土地稅減免規則之規定，
      稽徵機關自應逕行辦理減免事宜，被告仍按一般用地稅率
      課徵地價稅，自屬稅捐稽徵法第28條規定之「適用法令錯
      誤」，原告申請退還系爭土地溢繳之地價稅，應依上開法
      律之規定，自繳納之日起5年內為之，逾期未申請者不得
      再行申請。從而，被告僅退還系爭土地91年至95年一般用
      地稅率與公共設施保留地稅率之差額稅款及利息，對於已
      逾稅捐稽徵法第28條規定5年期間之76年至90年溢繳地價
      稅，為否准退還之處分，揆諸首揭法條規定，並無不合。
    (三)原告雖訴稱被告對原告所作成按一般用地稅率課徵地價稅
      之處分，應屬重大明顯之瑕疵，為無效之行政處分，所為
      課徵係屬不當得利，被告及其上級機關得依職權為全部或
      一部之撤銷，且按民法第128條規定，自核課地價稅之行
      政處分撤銷後，始為可行使請求權之時，而起算時效，被
      告應予退還76年至90年間溢繳之稅款及按年利率5%計算之
      法定利息云云。經查行政處分是否具有行政程序法第111
      條第7款所規定之重大明顯之瑕疵，而為無效之行政處分
      ，並非依當事人之主觀見解，亦非依受法律專業訓練者之
      認識能力判斷，而係依一般具有合理判斷能力者之認識能
      力決定之，亦即依普通社會一般人一望即知其有瑕疵為判
      斷標準（最高行政法院95年度判字第980號判決參照）。
      本件被告原按一般用地稅率課徵系爭地價稅之處分，須經
      實質審查始能查明其有瑕疵，並非任何人一望即知，難謂
      該行政處分為無效，或應自撤銷之日起始可計算時效。至
      於原告另主張被告違法課稅，有違信賴保護、禁止差別待
      遇及租稅公平原則乙節。按信賴保護原則之適用，須以人
      民對行政機關之授益處分具有信賴為必要，始生如何保護
      信賴之問題；換言之，信賴保護原則僅在授益處分始有其
      適用之餘地，此觀行程序法第117條但書第2款及同法第11
      9條等規定即明。本件被告對原告課徵地價稅，係對原告
      課予義務之負擔處分，要非授益處分可比，自無信賴保護
      原則之適用，更未違反禁止差別待遇及租稅公平原則之情
      事，是原告前述主張，亦無可採。
    (四)末查原告請求被告給付76年至90年溢繳地價稅總額利息部
      分，經查原告97年4月3日申請書，僅請求被告退還76年至
      90年溢繳地價稅，並未就前開利息部分有所請求，此有該
      申請書影本附原處分卷可按（原處分卷第81頁），被告97
      年4月16日彰稅地字第0979913325號函，因而僅就原告申
      請退還91年至95年以外溢繳之地價稅部分，駁回原告之申
      請，並未就該部分之利息予以駁回，訴願決定因而認原告
      利息部分之請求，不在原處分範圍，不予審議，並明倘
      原告欲請求上開利息，應檢具相關資料另向被告提出申請
      ，經核於法並無不合，原告起訴意旨仍請求被告給付76年
      至90年溢繳地價稅之利息，於法亦有不合。
    (五)綜上所述，本件被告否准原告之請求，並無違法，訴願決
      定予以維持，亦無不合。原告訴請撤銷，並請求判命被告
      應作成退還原告自76年至90年溢繳之地價稅及利息之行政
      處分，均屬無理由，應予駁回。
五、據上論結，本件原告之訴為無理由，依行政訴訟法第195條
    第1項後段、第98條第1項前段，判決如主文。
中    華    民    國    97    年    11    月    27    日
                臺中高等行政法院第三庭
                          審判長法  官  王  茂  修
                                法  官  莊  金  昌
                                法  官  林  金  本
以上正本證明與原本無異。
如不服本判決，應於判決送達後20日內向本院提出上訴書狀，其
未表明上訴理由者，應於提起上訴後20日內向本院提出上訴理由
書（須依對造人數附具繕本）；如於本判決宣示或公告後送達前
提起上訴者，應於判決送達後20日內補提上訴理由書（須附繕本
）。未表明上訴理由者，逕以裁定駁回。
中    華    民    國    97    年    11    月    27    日
                                書記官  丁  俊  賢


司法院資訊處製作；財團法人民間司法改革基金會備份。
